ACORDAO-COMPLETO-2555002

ACÓRDÃO 2510/2022 ATA 43/2022 - PLENÁRIO

VISTOS, relatados e discutidos estes autos de embargos de declaração opostos pela Fundação Escola de Sociologia e Política de São Paulo em face do Acórdão 1955/2022-TCU-Plenário, da minha relatoria, que conheceu e negou provimento ao recurso de reconsideração interposto pela ora embargante contra o Acórdão 3228/2020-TCU-Plenário, da relatoria do E. Ministro Bruno Dantas;
ACORDAM os Ministros do Tribunal de Contas da União, reunidos em Sessão do Plenário, diante das razões expostas pelo Relator, em:
9.1. conhecer dos embargos de declaração para, no mérito, negar-lhes provimento; e
9.2. dar ciência à embargante.

Embargos de declaração contra acórdão que negou provimento a recurso de reconsideração interposto pela embargante em face de deliberação que julgou tomada de contas especial instaurada em razão de irregularidades em convênio que teve por objeto a execução do objeto consistente na análise do custo social, humano e econômico dos acidentes de trabalho no Município de São Paulo.

Estado de São Paulo.

3. Interessados/Responsáveis/Recorrentes:
3.1. Interessado: Secretaria de Controle Externo do TCU no Estado de São Paulo.
3.2. Responsáveis: Força Sindical (65.524.944/0001-03); Fundação Escola de Sociologia e Política de São Paulo (63.056.469/0001-62); Paulo Pereira da Silva (XXX.067.689-XX); Ricardo Patah (XXX.109.958-XX).
3.3. Recorrente: Fundação Escola de Sociologia e Política de São Paulo (63.056.469/0001-62).

13.1. Ministros presentes: Bruno Dantas (na Presidência), Walton Alencar Rodrigues (Relator), Augusto Nardes, Jorge Oliveira e Antonio Anastasia.
13.2. Ministro-Substituto convocado: Marcos Bemquerer Costa.

WALTON ALENCAR RODRIGUES

Ministro Walton Alencar Rodrigues.

Trata-se de embargos de declaração opostos pela Fundação Escola de Sociologia e Política de São Paulo em face do Acórdão 1955/2022-TCU-Plenário, da minha relatoria, nos seguintes termos:
"A FUNDAÇÃO ESCOLA DE SOCIOLOGIA E POLÍTICA DE SÃO PAULO, por seu advogado abaixo assinado, nos termos de seus atos constitutivos e instrumento de mandato já juntado aos autos, vem à presença de Vossa Excelência para opor os presentes EMBARGOS DE DECLARAÇÃO, nos termos do art. 287 do Regimento Interno dessa Corte, e nos seguintes termos:
1.- O Acórdão proferido por essa Corte conheceu do Recurso de Revisão interposto pela Recorrente e a ele negou provimento, por votação unânime. 
2.- O Acórdão foi publicado no Diário Oficial da União, no dia 01 de setembro de 2022. 
O subscritor, na qualidade de advogado da Embargante, dele tomou ciência, por meio de notificação eletrônica, na mesma data, isto é, 01 de setembro de 2022. 
Os presentes Embargos são, portanto, tempestivos. 
3.- O V. Acórdão contém, com todo respeito, obscuridade e contradição, conforme será exposto nos próximos itens.
4.- OMISSÃO QUANTO À PRESCRIÇÃO, SEGUNDO O REGIME DA LEI 9.873/99 E O TEMA 899 DO SUPREMO TRIBUNAL FEDERAL.
Considerou o V. Acórdão não ter ocorrido a prescrição, caso observado o prazo quinquenal previsto na Lei 9.873/1999, cuja aplicação aos processos perante esse Tribunal é objeto de diversos acórdãos do Supremo Tribunal Federal, nos termos que foram descritos, de maneira competente, no Peça n. 142 (proferidos em torno do Tema 899 - Recurso Extraordinário 636.886) .
Baseou-se, para tanto, nos marcos interruptivos indicados na Peça 143. 
Ocorre que nenhuma das 13 causas interruptivas relacionadas no item 5.17 da Peça 143 é aplicável à Embargante, que não era parte naquelas apurações.
A Embargante, cabe recordar, respondeu ao processo perante essa Corte posteriormente ao encerramento daquel as apurações, na qualidade de "terceiro", nos termos do art. 16, § 2º, alínea "b" da Lei 8.443/92.
Portanto, os termos interruptivos do decurso da limitação temporal não poderiam ser aplicados à Embargante. Nem se afirme com a solidariedade obrigacional, que foi estabelecida posteriormente por essa Corte, e que até então não se havia constituído. A Embargante, do período considerado como marco inicial da prestação de contas (ou 17 de janeiro de 2003, segundo o item 5.10 da Peça 143) até a sua citação, ocorrida em 01 de fevereiro de 2011, era res iter alios acta. 
Passaram-se oito anos sem que tivesse conhecimento do que seria o seu possível envolvimento, na qualidade de terceiro , período no qual a prescrição ocorreu.
Há, pois, omissão do Acórdão, em relação à situação especial da Embargante, que não se confunde com aquela da Força Sindical, que havia sido contratada pela entidade federal e, como tal, chamada a prestar contas. 
5.- OMISSÃO QUANTO AOS EFEITOS DO ACÓRDÃO PROFERIDO PELO SUPREMO TRIBUNAL FEDERAL NO MANDADO DE SEGURANÇA 37.586 - DF, IMPETRADO PELA FORÇA SINDICAL. 
Trouxe a Embargante, nas Peças 147 e 148, a notícia do Acórdão proferido pelo Supremo Tribunal Federal em Mandado de Segurança impetrado pela Força Sindical, contra ato da D. Presidência dessa Corte, que é o Acórdão que foi objeto do recurso de Revisão ora embargado.
O Acórdão assim julgou o fato novo representado por aquele Acórdão:
"A ementa do acórdão relatado pela E. Ministra Relatora Rosa Weber é clara no sentido da não consumação do prazo prescricional quinquenal da pretensão punitiva, além de que, em relação à pretensão ressarcitória, o parcelamento do débito pela impetrante configura hipótese de renúncia se "acaso se reputasse consumada a prescrição ressarcitória".
A ementa do Acórdão do STF não diz o que foi referido pelo Acórdão dessa Corte. 
O item referido pelo Acórdão é certamente o item "3", que reconheceu a ocorrência da prescrição da pretensão ressarcitória, que não ocorreu em relação à Força Sindical porque, ao parcelar o débito, operou-se a renúncia estabelecida no art. 191 do Código Ci vil.
Tal é o que consta, de maneira clara, tanto na Ementa, quanto no texto do Acórdão (Peça 148) .
E, ainda, assim, não foi a ementa daquele Aresto que se levou a conhecimento do E. Tribunal de Contas da União, mas a ressalva expressamente realizada na parte final, que foi tra nscrita da Peça 147, ou, 
"Observo, de mais a mais, que a renúncia da prescrição, verificada em relação a um dos codevedores solidários, não importa em prejuízo para o remanescente. Assim, a renúncia tácita da prescrição ressarcitória, decorrente da solicitação e formalização de parcelamento, por parte da agravante, com o adimplemento de diversas prestações, em absoluto implica prejuízo a codevedor solidário, que continuará resguardado pelo cutelo prescricional."
Note-se que, pese o estudo formulado na Peça 142, que considera únicos os prazos da prescrição sancionatória e da prescrição ressarcitória, naquele mandado de segurança o Supremo Tribunal Federal, como ocorre na sua jurisprudência assumidamente majoritária, considerou-os distintos, aplicando-se a um a Lei 9873/99 (reservada para a prescrição punitiva) e ao outro, ou ressarcimento, a prescrição quinquenal contínua (Tema 899) .
Destarte, ao transcrever para o Acórdão embargado decisão diversa daquela proferida pelo Supremo Tribunal incorreu o Aresto em obscuridade, e, ao ignorar a expressa alusão à inocorr ência da renúncia da prescrição ressarcitória ao codevedor que não requereu o parcelamento, incorreu em omissão.
6.- OMISSÃO, OBSCURIDADE E CONTRADIÇÃO, NO QUE CONCERNE AO EFEITOS PUNITIVOS DECORRENTES DA RUPTURA DO PARCELAMENTO. REQUERIMENTO, EM CARÁTER SUCESSIVO.
Assim considerou o Venerando Acórdão:
"No que diz respeito à suposta boa-fé da recorrente, deve-se rememorar que essa circunstância foi inicialmente reconhecida por meio do Acórdão 2150/2016-TCU-Plenário, razão pela qual fora fixado o novo e improrrogável prazo para o recolhimento do débito sem a incidência de juros, nos termos do art. 12, § 2º, da Lei 8.443/1992. Contudo, diante da falta de liquidação tempestiva do débito, julgou-se irregulares as contas da recorrente, nos termos previamente fixados no item 9.3 do Acórdão 2150/2016-TCU-Plenário". 
Há, porém, fato relevante em relação a este tópico, que foi omitido pelo Acórdão.
Uma vez estabelecida a obrigação de devolução do valor pago, a Força Sindical requereu o parcelamento da dívida, em 36 pagamentos.
À Embargante, na qualidade de terceiro, somente restava aguardar a quitação.
O parcelamento foi requerido e deferido sem ressalvas da posição da Embargante. Não poderia ter formulado o mesmo requerimento, ou realizado pagamentos, que constituíram, então , bis in idem.
Pois bem.
A Força Sindical pagou 16 das 36 parcelas.
A Embargante somente foi comunicado do fato por meio do Ofício 71327/2020-TCU/Seproc (Peça 119) , recebida em 02 de fevereiro de 2021 (Peça 122) .
A Notificação já lhe imputou o débito integral, com juros e multa, sendo que, após o inadimplemento da dívida pela Força Sindical (ruptura de parcelamento) , como o D. Relator poderá verificar na conferência dos atos processuais (Peças 99 a 111) , não lhe foi dada oportunidade para restaurar o pagamento nas condições originais, gerando julgamento (Peça 109) do qual sequer foi notificada a participar.
Tais fatos foram omitidos pelo Acórdão, o que , com o devido respeito, cria obscuridade e contradição:
a.- a Embargante não poderia ter formulado requerimento sobreposto de parcelamento, e muito menos de pagamento, tendo em vista a assunção da dívida exclusivamente pela Força Sindical;
b.- a Embargante sofreu penalidade por ato que não praticou (não rompeu parcelamento algum) e sequer foi notificada do fato (ruptura) o que poderia ter lhe dado a oportunidade de continuar o pagamento das parcelas remanescentes;
c.- há severa aplicação à Embargante de sanção por ato de terceiro, fora do âmbito da solidariedade, de modo que, a rigor, poderia ter simplesmente continuado a honrar com o pagamento da dívida nas condições originais.
Note-se, então, que o Acórdão omitiu o fato, embora tenha ressalvado, no item acima copiado, que a boa-fé havia sido considerada, e que foi superada pelo inadimplemento. Este ato, contudo, foi praticado tão somente pela Força Sindical, sem que a Embargante fosse notificada a evitá-lo (inadimplemento) quer pela imediata retomada do parcelamento, quer pela purgação da mora.
E, neste item, caso o D. Relator e o C. Plenário reconheça o fato omitido, a Embargante formula requerimento sucessivo, qual seja, de realização do pagamento sem os juros e sem a multa, nos ex atos termos do Acórdão original e com fulcro no art. 12, § 2º, da Lei 8443/92.
7.- SINOPSE. REQUERIMENTOS FINAIS.
Os presentes Embargos de Declaração apontam as seguintes omissões:
a.- inocorrência dos marcos interruptivos da prescrição punitiva, previstos na Lei n. 9873/99, de 17 de janeiro de 2003 a 01 de fevereiro de 2011, tendo se consumado nesse ínterim a extinção temporal, fato omitido pelo Acórdão;
b.- omissão quanto aos efeitos do Acórdão proferido pelo Supremo Tribunal no Mandado de Segurança 37.586-DF, impetrado pela Força Sindical, no que diz respeito à prescrição ressarcitória;
c.- reconhecimento dos efeitos infringentes gerados pela supressão das referidas omissões, com o reconhecimento da prescrição;
d.- omissão quanto ao fato de que a Embargante não deu causa ao inadimplemento da codevedora Força Sindical, nem foi comunicada nem chamada para manter o parcelamento ou purgar a mora, também não tendo sido notificada para o julgamento dos efeitos d a inexecução do pagamento, tendo, não obstante, sofrido sanções (juros e multa) relativas ao fato singular de outrem;
e.- caso acolhido o item anterior, isto é, considerada a omissão do fato, e em consonância com a boa-fé destacada no Acórdão, requer-se ao D. Relator e ao C. Plenário que a Requerente possa retomar o pagamento do saldo da dívida, sem os juros e a multa, nos termos do art. 12, § 2º, da Lei 8443/92."

Celso Augusto Coccaro Filho (98.071/OAB-SP), Georgia Gobatti (283.897/OAB-SP), Antonio Rosella (33792/OAB-SP), Rodrigo Molina Resende Silva (28.438/OAB-DF), Durval Amaral Santos Pace (107.437/OAB-SP), Diego Ricardo Marques (30872/OAB-DF).

Procuradora-Geral Cristina Machado da Costa e Silva.

EMBARGOS DE DECLARAÇÃO EM RECURSO DE RECONSIDERAÇÃO. ALEGAÇÃO DE OMISSÃO, CONTRADIÇÃO E OBSCURIDADE. CONHECIMENTO. NEGATIVA DE PROVIMENTO. CIÊNCIA.

TOMADA DE CONTAS ESPECIAL (TCE)

Secretaria de Recursos (Serur); Secretaria de Controle Externo de Tomada de Contas Especial (SecexTCE).

Trata-se de embargos de declaração opostos pela Fundação Escola de Sociologia e Política de São Paulo (FESPSP) em face do Acórdão 1955/2022-TCU-Plenário, da minha relatoria, que conheceu e negou provimento ao recurso de reconsideração interposto pela ora embargante contra o Acórdão 3228/2020-TCU-Plenário, da relatoria do E. Ministro Bruno Dantas.
Em linhas gerais, por meio do Acórdão 3228/2020-TCU-Plenário, o TCU julgou irregulares as contas da FESPSP, em regime de solidariedade com a Força Sindical, condenando-as ao recolhimento do débito e ao pagamento da multa, em face do não recolhimento do débito fixado pelo Acórdão 2150/2016-TCU-Plenário, parcialmente reduzido pelo Acórdão 1131/2017-TCU-Plenário, ambos relatados pelo E. Ministro Bruno Dantas.
Irresignada, a embargante alega a omissão sobre a não incidência dos marcos interruptivos da prescrição do TCU em seu favor, pois os atos que importaram a apuração dos fatos não foram especificamente direcionados à embargante.
Além disso, defende a omissão do TCU quanto à decisão proferida pelo Supremo Tribunal Federal (STF) , versando sobre a prescrição de ressarcimento deste Tribunal.
Enfim, pondera que houve omissão quanto ao fato de a embargante não ter dado causa ao inadimplemento provocado pela Força Sindical, além de não ter sido notificada sobre a interrupção do pagamento, o que teria lhe impedido recolher a dívida, sem a incidência dos juros de mora e da multa.
Feito esse breve resumo, passo a decidir.
Conheço dos embargos de declaração, por preencherem os requisitos previstos nos artigos 32 e 34 da Lei 8.443/1992.
Em relação ao mérito, o apelo não deve ser acolhido.
Preliminarmente, não resta configurada a prescrição quinquenal da pretensão punitiva ou de ressarcimento do TCU em favor da embargante, nos termos da Lei 9.873/1999 e da Resolução-TCU 344/2022. 
À luz do art. 4º, inciso I, da Resolução-TCU 344/2022, o termo inicial para a contagem do prazo prescricional no presente processo é a data de apresentação da prestação de contas, realizada em 17/1/2003 (peça 3, p. 10) .
Contudo, antes do transcurso do prazo de cinco anos, foram praticados atos inequívocos de apuração dos fatos, nos anos de 2004, 2005, 2006, 2007, 2009 e 2010 (peça 143, p. 8) , os quais interrompem a prescrição, conforme previsto no art. 5º, inciso II, da Resolução-TCU 344/2022, assim como fora interrompido pela citação da embargante, com a notificação recebida em 8/2/2011 (peça 5, p. 170) .
Divirjo das razões expostas pela embargante no sentido de que essas causas interruptivas não incidiriam sobre ela, mas tão somente em desfavor da Força Sindical, pois o acolhimento dessa tese no sentido de que a ora embargante não fora nominalmente citada no curso das investigações, consistiria em desconsiderar o marco interruptivo decorrente da prática de "qualquer ato inequívoco, que importe apuração do fato", em ofensa ao art. 2º, inciso II, da Lei 9.873/1999, reproduzido no art. 5º, inciso II, da Resolução-TCU 344/2022.
De todo modo, ainda que fossem desconsiderados os marcos interruptivos da prescrição, não se operou a prescrição quinquenal contada a partir da data do recebimento da representação pelo Tribunal, nos termos do art. 4º, inciso III, da Resolução-TCU 344/2022.
Explico. A presente tomada de contas especial foi instaurada em cumprimento ao item 9.7 do Acórdão 901/2010-TCU-Plenário, relator o E. Ministro-Substituto Weder de Oliveira, prolatado no âmbito da representação recebida pelo Relator em 9/2/2006 (TC Processo 003.296/2006-5, peça 1, p. 35) .
Por conseguinte, no eventual acolhimento da tese do caráter pessoal dos atos de apuração, há que se reconhecer que não restou evidenciado o transcurso do prazo quinquenal entre a autuação da representação, em 9/2/2006, e a citação da embargante, em 8/2/2011.
Outrossim, não se operou a prescrição intercorrente, já que o processo não ficou paralisado por mais de três anos, conforme se observa, por exemplo, das movimentações processuais datadas de 28/6/2013 (peça 30) , 1º/11/2013 (peça 35) , 17/8/2016 (peça 40) , 31/5/2017 (peça 61) , 12/2/2020 (peça 100) , 2/12/2020 (peça 109) , 20/8/2021 (peça 143) e 24/8/2022 (peça 154) .
Diante disso, não reconheço a prescrição da pretensão punitiva ou de ressarcimento do TCU em favor da embargante.
No que tange à suposta omissão quanto à decisão proferida pelo STF no bojo do AgRg. no MS 37.586/DF, a embargante alega que a decisão embargada não fez referência ao parágrafo do voto da E. Ministra-Relatora Rosa Weber no qual consta que a "renúncia da prescrição, verificada em relação a um dos codevedores solidários, não importa em prejuízo para o remanescente".
Primeiro, a embargante sequer figura como parte do referido processo no STF, assim como ao aludido agravo interno foi negado provimento.
A ementa do acórdão do STF estabelece a não consumação do prazo prescricional quinquenal da pretensão punitiva, além de que, em relação à pretensão ressarcitória, o parcelamento do débito junto ao TCU configurou hipótese de renúncia se acaso se reputasse consumada a prescrição, razão pela qual negou provimento ao agravo.
Portanto, o STF não reconheceu a prescrição da pretensão punitiva ou ressarcitória nem em favor da Força Sindical, muito menos em relação à embargante, até porque esta não figura como parte no processo.
	Enfim, não houve omissão quanto à ausência de notificação da embargante para promover a continuidade no pagamento, uma vez que esse fato não foi apresentado pela ora embargante no âmbito do seu recurso de reconsideração à peça 124. Pelo contrário, a embargante defendeu em suas razões recursais que o recolhimento do débito seria de exclusiva responsabilidade da Força Sindical.
Aliás, a Força Sindical e a embargante foram previamente informadas, nos termos do item 9.3 do Acórdão 2150/2016-TCU-Primeira Câmara, que o não recolhimento do débito poderia ensejar o julgamento pela irregularidade das suas contas, a imputação de débito, atualizado monetariamente e acrescido de juros de mora, e a aplicação de multa.
Assim, conheço dos embargos de declaração para, no mérito, rejeitá-los.
	Ante o exposto, voto por que o Tribunal adote o Acórdão que ora submeto à apreciação deste Colegiado.
TCU, Sala das Sessões, em 16 de novembro de 2022.
WALTON ALENCAR RODRIGUES 
Relator